臺灣宜蘭地方法院刑事判決　　　　　　　　　　　　　九十二年度訴字第一二七號
　　公　訴　人　臺灣宜蘭地方法院檢察署檢察官
　　被　　　告　丁○○
右列被告因偽造文書等案件，經檢察官提起公訴（八十九年度偵續三字第一號），本
院判決如左：
    主  文
丁○○意圖為自己不法之所有，而侵占對於業務上所持有之物，處有期徒刑貳年肆月
；又行使變造私文書，足以生損害於公眾及他人，處有期徒刑肆月。應執行有期徒刑
貳年陸月。
    事  實
一、丁○○原為花蓮中小企業銀行股份有限公司（下稱甲○○○）羅東分行襄理，負
    責行內客戶存款、定期存款單及會計、總務支出報表審核及傳票核章等業務，為
    從事業務之人。其於民國八十四年（起訴書誤繕為八十五年）六月二十四日仍擔
    任甲○○○羅東分行襄理期間，受丙○○之委託為丙○○處理新臺幣（下同）五
    百萬元及三百萬元等二筆款項在甲○○○羅東分行之定期存款到期續存事務，竟
    基於為自己不法所有之意圖，非但未將該二筆受託款項為丙○○辦理定期存款續
    存業務，反將其業務上持有之前開八百萬元逕行存入其妻陳素卿在甲○○○羅東
    分行所開立之帳號00000000000000號帳戶內，予以侵吞入己且挪
    作己用。又丁○○為圖避免丙○○察覺其未依託辦理上述五百萬元及三百萬元之
    定期存款續存事務，即於每月底將上開二筆款項本應滋生之利息三萬六百六十七
    元及一萬八千四百元，以帳戶對轉之方式分筆存入丙○○在甲○○○開立之00
    000000000000號帳戶內，致使丙○○誤認所得之利息即係甲○○○
    羅東分行依其定期存款所支付之利息。然於八十五年八月七日，因丙○○發現其
    於八十五年七月份應入帳之利息竟以「現金」存入方式登載，旋向丁○○質疑，
    丁○○竟另行起意，而逕行在丙○○所有前開帳戶存摺之私文書上，變造該筆款
    項之摘要記載「現金」為「帳戶對轉（利息入）」，並交還丙○○收執而行使之
    ，足以生損害於丙○○及甲○○○羅東分行。嗣至八十五年八月後，因丁○○經
    濟狀況惡化無力再按月支付利息予丙○○，丙○○始悉上情。
二、案經調查局宜蘭縣調查站移送臺灣宜蘭地方法院檢察署檢察官偵查起訴。
    理  由
一、訊據被告丁○○固對其任職甲○○○羅東分行襄理時執掌之業務，及其八十四年
    六月二十四日未為告訴人丙○○所有之五百萬元及三百萬元等二筆款項辦理定期
    存款，而將該八百萬元轉存入其妻陳素卿在甲○○○羅東分行所開立之帳號00
    000000000000號帳戶內，再按月將上開二筆款項應滋生之利息三萬
    六百六十七元及一萬八千四百元以帳戶對轉之方式分筆存入丙○○在甲○○○開
    立之00000000000000號帳戶內。嗣後因告訴人丙○○向其詢問，
    方在告訴人所有存摺內八十五年八月七日之摘要記載欄位上，變更原先登載之「
    現金」為「帳戶對轉（利息入）」等情不諱，惟矢口否認有何業務侵占及變造私
    文書等罪行，辯稱：其未為丙○○辦理八十四年六月二十四日到期之五百萬元及
    三百萬元之定期存款續存業務，係受丙○○之指示。因丙○○表示續存所得利息
    過低，故授權其對外放款，再將放款所得之利息由其等二人平分，是其便將丙○○授權之八百萬元借予林顯添。又其雖確將丙○○存摺內八十五年八月七日所登
    載之「現金」字樣更改為「帳戶對轉（利息入）」，但此亦係受丙○○指示，其
    並不知告訴人為何要如此變更等語。然查：
  (一)告訴人丙○○自警詢至偵審中皆到庭明確指陳：其於八十四年六月二十四日係要
    求丁○○將其所有之五百萬元及三百萬元辦理定期存款續存事宜，並不知悉丁○○逕將該八百萬元轉存至陳素卿帳戶內。嗣後其雖按月收得該八百萬元之利息，
    但因不清楚銀行作業代碼「ＴＲ４」、「ＴＲ６」係指何意，故遲未發現丁○○
    並未依其所託將該八百萬元辦理定期存款。迄至八十五年八月七日利息存入以「
    現金」登載時，其始發覺並向丁○○求證，丁○○亦未告知此事，反逕行更改其
    所有前開帳戶存摺內摘要欄之「現金」記載為「帳戶對轉（利息入）」等語綦詳
    。是總據告訴人自警詢至偵審中之明確指述，再衡諸一般事理之經驗法則及論理
    法則即知，苟告訴人丙○○已對其所有之該八百萬元授權被告丁○○全權處理，
    並同意被告將放款所得之利息按月匯入其帳戶內，告訴人丙○○所在意及關注者
    ，應僅係被告是否按月匯入利息，及利息之金額是否有誤，何庸在乎其帳戶存摺
    內摘要欄登載為「現金」抑或「帳戶對轉」等字樣？更無須刻意要求被告需將五
    百萬元及三百萬元等二筆定期存款之利息，分為二筆按月匯入其所有帳戶內之必
    要，因此乃被告及告訴人二人已得共識之處理方式及範圍。又倘告訴人業已知悉
    其所有前開八百萬元並未辦理定期存款，理應對被告係以「現金」匯入每月利息
    之方式知之甚稔，並無察覺八十五年八月七日利息匯入之方式並非先前所登載之
    代號「ＴＲ４」、「ＴＲ６」抑或「帳戶對轉」等字樣時，旋向被告丁○○求證
    並由被告在該存摺內變更原先登載之「現金」為「帳戶對轉（利息入）」之必要
    。從而，綜觀告訴人迭自警詢至偵審中咸屬一致之指陳，佐以告訴人查悉其所有
    上述帳戶存摺內利息存入之方式並非先前之「ＴＲ４」、「ＴＲ６」及「帳戶對
    轉」等字樣時，旋即要求被告予以更正之舉措，及被告係按月將利息分為二筆存
    入告訴人帳戶內之處理手法，可徵告訴人所言非虛，其對被告丁○○未辦理該八
    百萬元之定期存款續存業務確不知情，亦未授權被告將該八百萬元轉入陳素卿帳
    戶內及對外放款。被告所執前開辯解，咸無可採。
  (二)證人林顯添於偵查中亦到庭結證稱：其向丁○○借貸之金額累積僅有一、二百萬
    元（見八十九年度偵續三字第一號卷第一三九頁）等語翔實，經核亦與被告所辯
    ：其借予林顯添約達一千餘萬元等語無法契合，且被告復無法提出任何足以證明
    其經告訴人同意對外放款後，所得之利息由其等二人平分之些微跡證可供查佐，
    益徵被告所辯各語確非實情。
  (三)總上所陳，本件業經告訴人丙○○指訴歷歷，且衡與卷附告訴人所有帳戶存摺內
    摘要欄之記載吻合一致，亦與一般事理之經驗法則及論理法則相契合。反觀被告
    僅空言置辯，毫無任何證據可資查證抑或佐考，純將一切責任推諉予告訴人之授
    權，其圖求卸責之辯詞，洵屬無由，毫無足採。被告基於為自己不法所有之意圖
    ，將告訴人交付委託辦理定期存款續存之五百萬元及三百萬元，在其業務上持有
    狀態下，變易持有為所有之意，並逕予轉存至其妻陳素卿帳戶內供己使用。嗣經
    告訴人察覺有異後，另行起意而在告訴人所有之上揭帳戶存摺內擅自變造「現金
    」之登載內容為「帳戶對轉（利息入）」，以圖掩飾其未依告訴人委託辦理該八
    百萬元定期存款事務且將之挪為己用等情，皆堪認定。本件事證已臻明確，被告
    犯行咸足認定，應予依法論科。
二、按刑法上之背信罪，為一般的違背任務之犯罪，而同法之侵占罪，則專指持有他
    人所有物以不法之意思，變更持有為所有侵占入己者而言。故違背任務行為，苟
    係其持有之他人所有物，意圖不法據為己有，即應論以侵占罪，不能援用背信之
    法條處斷。易言之，背信罪係指為他人處理事務之人，以侵占以外之方法，違背
    任務，損害本人利益之行為而言。若為他人處理事務之人所為之侵占，為特殊之
    背信行為，故侵占罪成立時，雖其行為合於背信罪之構成要件，當論以侵占罪，
    而非背信罪。最高法院二十七年滬上字第七二號、三十年臺上字第一七七八號、
    三十年臺上字第二六三三號、四十二年臺上字第四０二號、五十一年臺上字第五
    八號判例均已明確揭櫫此旨，合先敘明。
三、查被告丁○○原為甲○○○羅東分行襄理，負責行內客戶存款、定期存款單及會
    計、總務支出報表審核及傳票核章等業務，為從事業務之人，此據被告於調查站
    詢問時供陳明確，並經證人即甲○○○羅東分行行員乙○○於本院證述屬實。是
    核其未依告訴人丙○○所託辦理八百萬元定期存款續存事宜，且基於為自己不法
    所有之意圖，逕將該八百萬元轉入其妻陳素卿帳戶內供作己用，嗣在告訴人對之
    質詢時，擅在告訴人所有之存摺私文書內變造「現金」之登載內容為「帳戶對轉
    （利息入）」字樣，並交還告訴人收執而行使，足以生損害於丙○○及甲○○○
    羅東分行之所為，係犯刑法第二百十六條、第二百十條之行使變造私文書罪，及
    同法第三百三十六條第二項之業務侵占罪。公訴意旨認被告之所為尚犯同法第三
    百四十二條背信罪，然揆諸首揭判例意旨，即知此部分起訴法條容有誤會，惟公
    訴人認此部分係與右開有罪部分具有牽連犯之裁判上一罪關係，爰不另為無罪之
    諭知，特予述明。又被告變造私文書之低度行為，已為行使變造私文書之高度行
    為所吸收，爰不另論罪。其所犯前開二罪，因罪名不同，行為互殊，應分論併罰
    之，至公訴人認此係屬牽連關係，亦有誤會。第按，被告犯罪後，刑法第四十一
    條第一項業於九十年一月十日公布，同年一月十二日施行，修正為「犯最重本刑
    為五年以下有期徒刑以下之罪，而受六個月以下有期徒刑或拘役之宣告，因身體
    、教育、職業、家庭之關係或其他正當事由，執行顯有困難者，得以一元以上三
    元以下折算一日，易科罰金。但確定因不執行所宣告之刑，難收矯正之效，或難
    以維持法秩序者，不在此限。」是被告犯罪後因法律有所變更，經比較新舊法，
    應以修正後之刑法第四十一條第一項較有利於被告，自應適用新法之規定。審酌
    被告身為銀行襄理，竟利用業務上持有客戶即告訴人金錢之機會，予以侵吞入己
    挪作己用，金額更高達八百萬元，且於事後為圖掩飾己身罪行，再以變造告訴人
    存摺私文書之手法欺罔告訴人，迄今猶未賠償告訴人財產損失，情節匪淺，犯後
    亦一再狡言卸責，實應重罰；另再參酌被告之素行、犯罪動機、目的、手段及造
    成告訴人及甲○○○羅東分行損害程度等一切情狀，爰酌情就其所犯二罪各量處
    如主文所示之刑，並定其應執行刑，以示懲儆。
據上論斷，應依刑事訴訟法第二百九十九條第一項前段，刑法第二條第一項前段、第
二百十條、第二百十六條、第三百三十六條第二項、第五十一條第五款，罰金罰鍰提
高標準條例第一條前段，判決如主文。
本案經檢察官張鳳清到庭執行職務
中    華    民    國      九十三      年      二      月      十一      日
                                  臺灣宜蘭地方法院刑事第三庭
                                          審判長法  官  黃  永  勝
                                                法  官  林  楨  森
                                                法  官  陳  嘉  年
右正本證明與原本無異。
如不服本判決，應於判決送達後十日內，向本院提出上訴狀。(應附繕本)
                                                書記官詹  玉  惠
中    華    民    國      九十三      年      二      月      十一      日
附錄本案論罪科刑法條全文
刑法第二百十條
偽造、變造私文書，足以生損害於公眾或他人者，處五年以下有期徒刑。
刑法第二百十六條
行使第二百十條至第二百十五條之文書者，依偽造、變造文書或登載不實事項或使登
載不實事項之規定處斷。
刑法第三百三十六條第二項
對於業務上所持有之物，犯前條第一項之罪者，處六月以上五年以下有期徒刑，得併
科三千元以下罰金。
